臺灣桃園地方法院民事判決
110年度簡上字第161號
上  訴  人  薛任傑  
訴訟代理人  薛淳哲  
被上訴人    陳龍湖公會

法定代理人  陳文欽  
訴訟代理人  劉德壽律師
            李致詠律師
            劉逸旋律師
上列當事人間請求返還房屋等事件，上訴人對於民國110年4月9
日本院桃園簡易庭109年度桃簡字第522號判決提起上訴，本院於
111年2月22日言詞辯論終結，判決如下：
    主      文
上訴駁回。
第二審訴訟費用由上訴人負擔。
    事實及理由
一、上訴人主張：上訴人父親薛慶瑞前自訴外人徐薛盡取得坐落
    於桃園市○○區○○段○○○○○段00○0地號土地（下稱系爭土地）
    之地上權後，於系爭土地上興建如桃園市桃園地政事務所（
    下稱桃園地政）民國109年9月11日109年桃測法字第013600
    號土地複丈成果圖（下稱附圖）編號B所示門牌號碼桃園市○
    ○區○○街00號房屋（下稱系爭房屋）而為系爭房屋之所有權
    人，然被上訴人於90年間無權占有系爭房屋，並搭建如附圖
    編號C、C-1、D之鐵皮屋頂及圍牆（下稱系爭鐵皮屋頂及圍
    牆），嗣薛慶瑞於103年9月11日死亡，而由上訴人繼承系爭
    房屋所有權，被上訴人自應返還系爭房屋予上訴人，而系爭
    鐵皮屋頂及圍牆妨害其使用系爭房屋，被上訴人應予拆除，
    爰依民法第767條第1項前段、中段規定提起本件訴訟，求為
    命被上訴人應將系爭房屋騰空遷讓返還予上訴人，並將系爭
    鐵皮屋頂及圍牆拆除之判決（原審為上訴人敗訴之判決，上
    訴人不服，提起上訴）。上訴聲明：（一）原判決廢棄。（
    二）被上訴人應將附圖編號B部分騰空遷讓返還予上訴人。
    被上訴人應將附圖編號C、C1、D之鐵皮屋頂及圍牆拆除。
二、被上訴人則以：系爭土地收益係由被上訴人管理使用，因薛
    慶瑞無力繳交租金與被上訴人，故於87年7 月10日與被上訴
    人簽訂協議書（下稱系爭協議書）將系爭房屋讓與被上訴人
    ，因被上訴人為非法人團體，故未能辦理稅籍變更，被上訴
    人非無權占有系爭房屋等語，資為抗辯。答辯聲明：上訴駁
    回。
三、本院之判斷：
（一）上訴人主張薛慶瑞前自徐薛盡取得系爭土地之地上權後，
      於系爭土地上興建系爭房屋，原為系爭房屋之所有權人，
　　　上訴人為薛慶瑞之繼承人，且為系爭房屋之納稅義務人，
      系爭房屋現由被上訴人占有中，被上訴人於系爭房屋旁興
      建系爭鐵皮屋頂及圍牆，系爭房屋、鐵皮屋頂及圍牆占有
      系爭土地之面積、位置如附圖所示等情，有地上權設定契
      約書、讓渡證書、收條、收據、照片、桃園市政府地方稅
      務局房屋稅籍證明書、原審勘驗筆錄、附圖等附卷可參（
      見原審卷卷一第5之2頁反面至第5之14頁、第6頁、第17至
      18頁、第164至165頁，卷二第2頁），且為被上訴人所不
      爭執，堪信為真實。
（二）按未辦保存登記之建物，因不能移轉登記致不能為不動產
      所有權之讓與，惟非不得為交易之標的，由受讓人因受領
      交付而取得事實上處分權，最高法院108年台上字第1210
      號民事判決參照。次按私文書經本人或其代理人簽名、蓋
      章或按指印或有法院或公證人之認證者，推定為真正，民
      事訴訟法第358條第1項定有明文。又印章由自己蓋用，或
      由有權使用之人蓋用為常態，由無權使用之人蓋用為變態
      ，故主張變態事實之當事人，應就此負舉證責任。查，系
      爭房屋為未辦保存登記建物，有桃園地政109年11月3日桃
      地所登字第1090014757號函可參（見原審卷二第7頁），
      依系爭協議書記載：「陳龍湖公會（以下簡稱甲方）出租
      薛慶瑞君（以下簡稱乙方）以供建屋使用之…九一之五地
      號…土地（即系爭土地）乙方因在租地上…北興街九十一號
      所蓋建者僅為平房（即系爭房屋），現已相當老舊，且為
      空屋，毫無使用收益，乏力持續負擔昂貴租金乃萌解約還
      地之意，經協商於甲方，雙方同意履行條件如下：一、甲
      方與乙方原訂之租地契約書，自八十七年七月一日起解約
      ，並同時還地與終止租約乙方無條件放棄在租地上所有建
      屋於八十七年七月一日交給甲方任憑處理，暨不得請求任
      何補償」、「乙方…積欠甲方之租金（新臺幣，下同）伍
      拾貳萬陸仟貳拾元正，訂於八十七年七月十日先償還壹年
      租金貳拾壹萬肆佰壹拾元，其餘所欠租金參拾壹萬伍仟陸
      佰壹拾元正於八十八年十月三十一日一次還清」等語（見
      本院卷第199頁），表彰薛慶瑞已放棄其對系爭房屋之權
      利，將系爭房屋交由被上訴人處理，由被上訴人取得系爭
      房屋之事實上處分權。又經本院調閱薛慶瑞開立郵局帳戶
      所留存之申請書及印鑑單，並經當庭勘驗系爭協議書原本
      ，勘驗結果為：「系爭協議書原本與原審卷第114頁影本
      相符，並比對其上薛慶瑞印文與中華郵政函覆本院薛慶瑞
      印鑑章印文之字體相符，再經多角度折疊協議書原本印文
      ，與中華郵政函覆印文重疊比對，其尺寸相符、字體一致
      、筆畫相連結，足認兩者印文為同一印章」等情，有郵局
      帳戶申請書、印鑑單、言詞辯論筆錄、系爭協議書彩色照
      片等件在卷可參（見本院卷第135至136、197、199頁），
      依上說明，系爭協議書已推定為真正。上訴人雖稱薛慶瑞
      係遭人盜蓋印文，系爭協議書第二段手寫內容乃被上訴人
      事後添加等語，惟未提出任何事證以實其說，自無可採。
      再者，薛慶瑞於87年、88年間繳納租金共計526,020元，
      有被上訴人出具之收據2紙及被上訴人製作之帳冊附卷可
      佐（見原審卷一第7、147頁），核與系爭協議書記載薛慶
      瑞應償還積欠被上訴人系爭土地租金之時間及金額相符；
      參以薛慶瑞於86年6月18日為系爭房屋辦理自來水停用，
      因2年內無辦理復用，故自動轉為廢止狀態，系爭協議書
      於87年7月10日簽立後，被上訴人於88年11月19日為系爭
      房屋申請裝設水錶，於同年月22日啟用自來水等情，有台
      灣自來水股份有限公司第二區管理處桃園服務所109年11
      月24日函附之水籍基本資料查詢及該所於110年1月12日函
      等附卷可參（見原審卷二第20至21、38頁），可知系爭房
      屋自88年起已由被上訴人使用，薛慶瑞對此亦表示同意，
      故於其103年9月11日死亡前，均未表示爭執。從而，上訴
      人主張被上訴人無權占有系爭房屋，應將系爭房屋騰空遷
      讓返還並拆除系爭鐵皮屋頂及圍牆，自無理由。
（三）上訴人雖以系爭協議書上記載之見證人陳義明於原審證稱
      ：從未看過系爭協議書等語，且薛慶瑞曾帶回另一份作廢
      之協議書（下稱作廢協議書），雙方談判破局，故薛慶瑞
      與被上訴人未就系爭協議書內容意思表示一致；況且系爭
      協議書記載薛慶瑞交付系爭房屋予被上訴人之日期為87年
      7月1日，交付系爭房屋之日期竟在系爭協議書簽立日期87
      年7月10日之前，系爭協議書顯然不實等語，然系爭協議
      書為真正乙節，業經認定如前，且系爭協議書所載薛慶瑞
      欠繳之租金數額較作廢協議書為低（見本院卷第199、201
      頁），縱薛慶瑞原未簽署作廢協議書，亦無從認定其事後
      未與被上訴人就修改後之系爭協議書之較有利內容協議成
      立；復以上訴人提出之作廢協議書有關系爭房屋交付被上
      訴人之日期及作廢協議書簽立日期均與系爭協議書相同，
      除系爭協議書第二段有關薛慶瑞應繳清之租金數額等部分
      重新以手寫方式記載外，其餘內容均係事先以電腦繕打而
      成等節，可知薛慶瑞與被上訴人於簽立系爭協議書前已有
      多次協商，並先預擬協議書之內容，其後雙方簽立之系爭
      協議書未再就系爭房屋交付日期及系爭協議書簽立日期為
      修改，方導致系爭房屋交付日期於系爭協議書簽立日期之
      前之情形；又證人陳義明於原審先證稱：伊知道薛慶瑞要
      返還房屋的事情，這件事有開會討論，但都由陳文欽、陳
      蒼岳處理，系爭協議書上陳義明的簽名是否伊所簽立，已
      經沒有印象了；後改稱：系爭協議書上「陳義明」字跡是
      伊的，但伊沒有看過系爭協議書內容等語（見原審卷二第
      9頁反面至第10頁），就是否曾在系爭協議書上簽名乙節
      ，證人陳義明所述前後不一，審酌證人陳義明於原審作證
      期日為109年11月2日，距系爭協議書簽立之87年7月10日
      ，已有22年餘，且證人陳義明於作證之時已年約75歲，足
      認其有因時間、年齡等因素無法完整記憶之情事，自無從
      以前開各節，即認系爭協議書內容不實。
四、綜上所述，本件上訴人依民法第767條第1項前段、中段規定
    規定，請求被上訴人應將系爭房屋騰空遷讓返還並拆除系爭
    鐵皮屋頂及圍牆，為無理由，不應准許。原審駁回上訴人此
    部分請求，核無違誤，上訴意旨指摘原判決此部分不當，求
    予廢棄改判，為無理由，應予駁回。
五、本件事證已明，上訴人雖請求本院函詢台灣金融資產服務股
    份有限公司，以明於拍賣系爭土地時是否有以上訴人為房屋
    所有權人為由通知上訴人可優先承買，然被上訴人為系爭房
    屋事實上處分權人乙節，業經認定如前，故上訴人前開聲請
    核無調查必要；其餘攻擊防禦方法及所提證據，經本院斟酌
    ，核與判決結果不生影響，爰不再一一論述，附此敘明。
六、據上論結，本件上訴為無理由，依民事訴訟法第436 條之1
    第3 項、第449 條第1 項、第78條，判決如主文。
中　　華　　民　　國　　111 　年　　3 　　月　　30　　日
            民事第二庭  審判長  法  官  袁雪華
                                法  官  廖子涵
                                法  官  呂如琦
正本係照原本作成。
本件判決不得上訴。
中　　華　　民　　國　　111 　年　　3 　　月　　31　　日
　　　　　　　　　　　　　　　　書記官  王志成